---
title: "01_infraestructura"
output: html_document
---

# 1 Infraestructura Agua-Saneamiento-Higiene (Acceso y Calidad)

```{r, results='hide', warning=FALSE, echo=FALSE, message=FALSE}
source('../../utils.R')
# options(httr_oob_default=TRUE) 
# token <- gs_auth(new_user = TRUE, cache = FALSE)
# saveRDS(token, file = "../googlesheets_token.rds")
# KEY <- readRDS("../googlesheets_token.rds")
# Direct url download
download_path <- 'https://drive.google.com/uc?export=download&id={id}'
```

## 1.1 Infraestructura de Establecimientos Escolares

### 1.1.1 Servicio básico de agua para consumo

Preguntas Base:
- ¿Cuál es la principal fuente de agua para consumo de la escuela? [Red de Agua potable, pozo, pipa, noria, otro.]
- ¿Dispone la escuela actualmente de agua para consumo procedente de la fuente principal?
- ¿Cómo almacena el agua dentro del plantel? [Red Hidráulica Interna, Cisterna, Tinaco, Tanque Elevado



```{r, results='hide', warning=FALSE, echo=FALSE, message=FALSE}
#Nombre archivo: 
# Chihuahua/Datos/Infraestructura/Seech-inmuebles-servicios-agua.csv
# Fuente: Servicios Educativos del Estado de Chihuahua (Seech)
# Nivel: cct

id <- '1dOG55CECykpd52HxFHUhn9h9D-KRgG1i'
url <-glue::glue(download_path)
consumo <- read_csv(url) %>%
  mutate(cve_mun = str_pad(cvemunicipio,3,'left','0'), 
         cve_loc = str_pad(cvelocalidad,4,'left','0'),
         cve_ent = '08') %>%
  select(cve_ent, cve_mun, cve_loc,
         cct, 
         
         # Abastecimiento de Agua al Plantel
         aguaredpublica,  # Red de Agua Potable
         aguapozo, # Pozo
         aguapipa, # Pipa
         aguanoria, # Noria
         aguaotro, # Otro
         aguaotrodetalle, # Otro, detalle
          
         # Distancia pozo o fosa
         distanciapozofosa, # Distancia entre pozo y fosa séptica
          
         # Potabilizacion
         sistemapotabilizacion, # ¿Cuenta con algún sistema de potabilización?
          
         # Abastecimiento Interno / Almacenamiento
         aguaredinterna, # Red Hidráulica Interna
         aguacisterna, # Cisterna
         aguatinaco, # Tinaco
         aguatanqueelevado, # Tanque Elevado 
         aguaabasotro, # Otro
         aguaabasotrodetalle) # Otro, detalle


#Nombre archivo: 
# Datos/Infraestructura/SEECH_Centros de Trabajo Educación Básica con Coordenadas 20190215-1427.xls
# Ojo - Base de datos desactualizada
# Nivel: cct

id <- '1iIQbdszvWGZxIJpiH_IEgblbY5bodOSA'
bebederos <- read_excel_url(glue::glue(download_path)) %>%
  mutate(cve_mun = str_pad(cvemunicipio,3,'left','0'), 
         cve_loc = str_pad(cvelocalidad,4,'left','0'),
         cve_ent = '08') %>%  
  select(cct, cve_mun, cve_loc, cve_ent,
         Bebederos_Buenas, Bebederos_Malas, Bebederos_Regulares, Bebederos_Total)
```

### 1.1.2 Servicio básico de saneamiento

Preguntas Base:
- ¿De qué tipo de inodoros o letrinas disponen los alumnos y alumnas? [Zinodoros de arrastre hidráulico, Letrinas de pozo excavado con losa, Letrinas de compostaje, Letrinas de pozo excavado sin losa, Letrinas colgantes, Letrinas de cubo, No hay inodoros ni letrinas]
- ¿Cuántos de los inodoros o letrinas para los alumnos y alumnas son utilizables (disponibles, en funcionamiento y privados) actualmente?
- ¿Los inodoros o las letrinas están separados por sexo? [Sí, No]

Chihuahua/Datos/Infraestructura/Seech-inmuebles-servicios-agua.csv
Fuente: Servicios Educativos del Estado de Chihuahua (Seech)

```{r, results='hide', warning=FALSE, echo=FALSE, message=FALSE}
#Nombre archivo: 
# Chihuahua/Datos/Infraestructura/Seech-inmuebles-servicios-agua.csv
# Fuente: Servicios Educativos del Estado de Chihuahua (Seech)
# Nivel: cct

id <- '1dOG55CECykpd52HxFHUhn9h9D-KRgG1i'
saneamiento <- read_csv(glue::glue(download_path),locale = readr::locale(encoding = "latin1")) %>%
  mutate(cve_mun = str_pad(cvemunicipio,3,'left','0'), 
         cve_loc = str_pad(cvelocalidad,4,'left','0'),
         cve_ent = '08') %>% 
  dplyr::rename(nom_muni=desmunicipio) %>% 
  select(cve_ent, cve_mun, cve_loc,
         cct, 
         # Tipo de Descarga Sanitaria
         drenajecolector, # Conexión al conector Municipal
         drenajefosaseptica, #  Fosa Séptica
         drenajeotro,  # Otro
         drenajeotrodetalle) %>%  # Otro, detalle
  mutate(letrina = ifelse(str_detect(tolower(drenajeotrodetalle), 'letrina',negate = 0),1,0))
# saneamiento %>% dplyr::count(drenajeotrodetalle,letrina) %>%arrange(desc(letrina))



#Nombre archivo: 
# Datos/Infraestructura/SEECH_Centros de Trabajo Educación Básica con Coordenadas 20190215-1427.xls
# Ojo - Base de datos desactualizada
# Nivel: cct

id <- '1iIQbdszvWGZxIJpiH_IEgblbY5bodOSA'
letrinas <- read_excel_url(glue::glue(download_path)) %>%
  mutate(cve_mun = str_pad(cvemunicipio,3,'left','0'), 
         cve_loc = str_pad(cvelocalidad,4,'left','0'),
         cve_ent = '08') %>%  
  select(cct, 
         cve_mun, cve_loc, cve_ent,
         agua, 
         ServSan_Total, # Número total de Servicios Sanitarios 
         Letrinas_Total)# Número total de Letrinas

```

### 1.1.3 Servicio básico de higiene
Preguntas Base:
- ¿Dispone la escuela de instalaciones para el lavado de manos? [Sí, No]
- ¿Disponen actualmente de agua y jabón las instalaciones para el lavado de manos? [Sí, No]

No identificado


## 1.2 Infraestructura de Establecimientos de Salud
Fuente: 

### 1.2.1 -Servicios básicos de agua

### 1.2.2 Servicios básicos de saneamiento

```{r, results='hide', warning=FALSE, echo=FALSE, message=FALSE}
#Nombre archivo: 
# Datos/Infraestructura/Salud_SINERHIAS_nacional_Recursos_Salud_2017.csv
# Nivel: CLUES

id <- '1Blnl0YwQCbpDcUxau2ViRpYkjzO_n8O5'
url <-glue::glue(download_path)
infra_salud <- read_csv(url,
                        locale = readr::locale(encoding = "latin3")) %>%
  mutate(clues = as.character(CLUES), 
         cve_mun = str_pad(`Clave Municipio`,3,'left','0'), 
         cve_ent = str_pad(`Clave Estado`,2,'left','0')) %>% 
  select(clues, cve_ent, cve_mun, cve_loc=`Clave Localidad`,
         nombre_clues=`Nombre de la Unidad`,
         tipo_establecimiento=`Tipo de Establecimiento`,
         tipologia=`Tipología`,
         ### 1.2.1 -Servicios básicos de agua
         agua_potable=`żCuenta con agua potable?`,
         fuente_red_municipal=`żCuenta con red municipal?`,
         fuente_pozo=`żCuenta con pozo?`,
         fuente_cisterna=`żCuenta con cisterna?`,
         fuente_otra= `żCuenta con otra fuente?`,
         ### 1.2.2 Servicios básicos de saneamiento
         drenaje=`żCuenta con drenaje?`,
         banios_publicos=`Número de Baños Públicos`,
         banios_personal=`Número de Baños para el personal`,
         banios_pacientes=`Número de Baños para pacientes`,
         banios_discapacitados=`Número de Baños para discapacitados`)
infra_salud

```

### 1.2.3 Servicios básicos de higiene
No identificado
### 1.2.4 Servicios básicos de gestión de residuos hospitalarios
No identificado
### 1.2.5 Prácticas básicas de limpieza hospitalaria
No identificado


## 1.3 - Infraestructura en Comunidad y Vivienda
Fuente:  CONEVAL
### 1.3.1 - Acceso a los servicios básicos en la vivienda
### 1.3.2 - Calidad y espacios de la vivienda
```{r, results='hide', warning=FALSE, echo=FALSE, message=FALSE}
#Nombre archivo: 
# Datos/Socioeconómico/CONEVAL_indicadores de pobreza municipal, 2015.csv
# Nivel: cve_muni
id <- '1PPG_5yDMMrJ4E5Q_Gp3mbawb50gu7y1L'
url <-glue::glue(download_path)
infra_muni <- read_csv(url,locale = readr::locale(encoding = "latin1")) %>%
  mutate(cve_mun = str_extract(clave_municipio,'[0-9]{3}$'), 
         cve_ent = str_pad(clave_entidad,2,'left','0')) %>%
  select(cve_ent, cve_mun,
         poblacion,
         # Acceso a los servicios básicos en la vivienda
         ic_sbv, ic_sbv_pob, 
         # Calidad y espacios de la vivienda
         ic_cv_pob, ic_cv)
```


# Unión y Bases finales - Dimensión Infraestructura

### 1.1 Final: Infraestructura de Establecimientos Escolares
```{r, results='hide', warning=FALSE, echo=FALSE, message=FALSE}
# Nivel: cct
infra_escolar <- left_join(consumo,bebederos, 
                                        by=c("cve_ent","cve_mun","cve_loc","cct")) %>% 
  left_join(saneamiento, by=c("cve_ent","cve_mun","cve_loc","cct")) %>% 
  left_join(letrinas, by=c("cve_ent","cve_mun","cve_loc","cct"))
infra_escolar %>%  write_csv("../../data/chihuahua/1_1_infra_escolar_cct.csv")
```

### 1.2 Final: Infraestructura de Establecimientos de Salud
```{r, results='hide', warning=FALSE, echo=FALSE, message=FALSE}
infra_salud %>%  
  write_csv("../../data/chihuahua/1_2_infra_salud_clues.csv")
```

### 1.3 Final: Infraestructura en Comunidad y Vivienda
```{r, results='hide', warning=FALSE, echo=FALSE, message=FALSE}
infra_muni%>%  
  write_csv("../../data/chihuahua/1_3_infra_muni_cve_muni.csv")
```
