---
title: "02_Educación"
output: html_document
---

# 2 Educación

```{r, results='hide', warning=FALSE, echo=FALSE, message=FALSE}
source('../../utils.R')
# options(httr_oob_default=TRUE) 
# token <- gs_auth(new_user = TRUE, cache = FALSE)
# saveRDS(token, file = "../googlesheets_token.rds")
# KEY <- readRDS("../googlesheets_token.rds")
# Direct url download
download_path <- 'https://drive.google.com/uc?export=download&id={id}'
```


Fuente:  SeeCH
```{r, results='hide', warning=FALSE, echo=FALSE, message=FALSE}

#Nombre archivo: 
# Chihuahua/Datos/
# Fuente: Servicios Educativos del Estado de Chihuahua (Seech)
# Nivel: cct

educacion <- c('preescolar'='1T-iTujYblImtQ4ro1_8o1Jg3pZBEIrHl', 
          'primaria'='1Snb0kC-I_Mqx5cehdd8b3DOGnJuv-EpM',
          'secundaria'='1PQBrdEnwdO3q1XkRmerIqQAE303D2bxS')
# Preescolar
id <- educacion["preescolar"]
url <-glue::glue(download_path)
preescolar <- read_excel_url(url, skip = 3)
names(preescolar) <- names(preescolar) %>% 
  clean_names(prefix = 'pre_') 
preescolar <- preescolar %>% dplyr::rename(
  reg = pre_reg,
  cct = pre_cv_cct,
  nombrect = pre_nombrect,
  nivel = pre_nivel,
  entidad = pre_entidad,
  cve_mpio = pre_cve_mpio,
  municipio = pre_municipio,
  cve_loc = pre_cve_loc,
  localidad = pre_localidad,
  domicilio = pre_domicilio,
  total_hom = pre_total_hom,
  total_muj = pre_total_muj,
  población_indígena_hom = pre_población_indígena_hom,
  población_indígena_muj = pre_población_indígena_muj,
  # abandono_hom = pre_abandono_hom,
  # abandono_muj  = pre_abandono_muj
  # eficiencia_terminal_hom = pre_eficiencia_terminal_hom,
  # eficiencia_terminal_muj = pre_eficiencia_terminal_muj,
  pct_docente_hom = `pre_%_docente_hom`,
  tot_docente_muj = pre_tot_docente_muj,
  tot_docente_hom = pre_tot_docente_hom,
  tot_directivo_c_gpo_hom = `pre_tot_directivo_c/gpo_hom`,
  tot_directivo_c_gpo_muj = `pre_tot_directivo_c/gpo_muj`,
  tot_prof_educ_fisica_hom = pre_tot_prof_educ_fisica_hom,
  tot_prof_educ_artisticas_muj = pre_tot_prof_educ_artisticas_muj,
  tot_prof_educ_artisticas_hom = pre_tot_prof_educ_artisticas_hom,
  tot_prof_idiomas_muj = pre_tot_prof_idiomas_muj,
  tot_prof_idiomas_hom = pre_tot_prof_idiomas_hom,
  # tot_prof_activ_tecnol_muj = pre_tot_prof_activ_tecnol_muj,
  # tot_prof_activ_tecnol_hom = pre_tot_prof_activ_tecnol_hom,
  pct_docente_con_licenciatura_o_más = `pre_%_docente_con_licenciatura_o_más`
)




# Primaria
id <- educacion["primaria"]
url <-glue::glue(download_path)
primaria <- read_excel_url(url, skip = 3)
names(primaria) <- names(primaria) %>%
  clean_names(prefix = 'prim_')
primaria <- primaria %>% dplyr::rename(
  reg = prim_reg,
  cct = prim_cv_cct,
  nombrect = prim_nombrect,
  nivel = prim_nivel,
  entidad = prim_entidad,
  cve_mpio = prim_cve_mpio,
  municipio = prim_municipio,
  cve_loc = prim_cve_loc,
  localidad = prim_localidad,
  domicilio = prim_domicilio,
  total_hom = prim_tot_hom,
  total_muj = prim_tot_muj,
  población_indígena_hom = prim_población_indígena_hom,
  población_indígena_muj = prim_población_indígena_muj,
  abandono_hom = prim_abandono_hom,
  abandono_muj  = prim_abandono_muj,
  eficiencia_terminal_hom = prim_eficiencia_terminal_hom,
  eficiencia_terminal_muj = prim_eficiencia_terminal_muj,
  pct_docente_hom = `prim_%_docente_hom`,
  tot_docente_muj = prim_tot_docente_muj,
  tot_docente_hom = prim_tot_docente_hom,
  tot_directivo_c_gpo_hom = `prim_tot_directivo_c/gpo_hom`,
  tot_directivo_c_gpo_muj = `prim_tot_directivo_c/gpo_muj`,
  tot_prof_educ_fisica_hom = prim_tot_prof_educ_fisica_hom,
  tot_prof_educ_artisticas_muj = prim_tot_prof_educ_artisticas_muj,
  tot_prof_educ_artisticas_hom = prim_tot_prof_educ_artisticas_hom,
  tot_prof_idiomas_muj = prim_tot_prof_idiomas_muj,
  tot_prof_idiomas_hom = prim_tot_prof_idiomas_hom,
  tot_prof_activ_tecnol_muj = prim_tot_prof_activ_tecnol_muj,
  tot_prof_activ_tecnol_hom = prim_tot_prof_activ_tecnol_hom,
  pct_docente_con_licenciatura_o_más = `prim_%_docente_con_licenciatura_o_más`
)

# Secundaria
id <- educacion["secundaria"]
url <-glue::glue(download_path)
secundaria <- read_excel_url(url, skip = 3)
names(secundaria) <- names(secundaria) %>%
  clean_names(prefix = 'sec_')
secundaria <- secundaria %>% dplyr::rename(
  reg = sec_reg,
  cct = sec_cv_cct,
  nombrect = sec_nombrect,
  nivel = sec_nivel,
  entidad = sec_entidad,
  cve_mpio = sec_cve_mpio,
  municipio = sec_municipio,
  cve_loc = sec_cve_loc,
  localidad = sec_localidad,
  domicilio = sec_domicilio,
  total_hom = sec_tot_muj,
  total_muj = sec_tot_hom,
  población_indígena_hom = sec_población_indígena_hom,
  población_indígena_muj = sec_población_indígena_muj,
  abandono_hom = sec_abandono_hom,
  abandono_muj  = sec_abandono_muj,
  eficiencia_terminal_hom = sec_eficiencia_terminal_hom,
  eficiencia_terminal_muj = sec_eficiencia_terminal_muj,
  pct_docente_hom = `sec_%_docente_hom`,
  tot_docente_muj = sec_tot_docente_muj,
  tot_docente_hom = sec_tot_docente_hom,
  tot_directivo_c_gpo_hom = `sec_tot_directivo_c/gpo_hom`,
  tot_directivo_c_gpo_muj = `sec_tot_directivo_c/gpo_muj`,
  tot_prof_educ_fisica_hom = sec_tot_prof_educ_fisica_hom,
  tot_prof_educ_artisticas_muj = sec_tot_prof_educ_artisticas_muj,
  tot_prof_educ_artisticas_hom = sec_tot_prof_educ_artisticas_hom,
  tot_prof_idiomas_muj = sec_tot_prof_idiomas_muj,
  tot_prof_idiomas_hom = sec_tot_prof_idiomas_hom,
  tot_prof_activ_tecnol_muj = sec_tot_prof_activ_tecnol_muj,
  tot_prof_activ_tecnol_hom = sec_tot_prof_activ_tecnol_hom,
  pct_docente_con_licenciatura_o_más = `sec_%_docente_con_licenciatura_o_más`
)

escuelas <- bind_rows(preescolar, primaria) %>% 
  bind_rows(secundaria) %>% 
  mutate(cve_ent = '08',
         cve_mun = str_pad(cve_mpio,3,'left','0'),
         cve_loc = str_pad(cve_loc,4,'left','0'))

```

## 2.1 Desempeño y Aprovechamiento Escolar

### 2.1.1 Caracterización demográfica escolar.

- Número de Alumnos hombres y mujeres por rango escolar y edad. (Inicial 0-2, Preescolar 3 a 5, Primaria 6 a 11, Secundaria 12 a 14, Educación Media Superior 15 a 17)
- población indígena por sexo
- población con discapacidad (tipos) - rango escolar. (Inicial 0-2, Preescolar 3 a 5, Primaria 6 a 11, Secundaria 12 a 14, Educación Media Superior 15 a 17) - Ceguera, Baja Visión, Sordera, HIPOACUSIA, SORDOCEGUERA, DISCAP. MOTRIZ, INTELECTUAL, PSICOSOCIAL, 
```{r, results='hide', warning=FALSE, echo=FALSE, message=FALSE}
caracterizacion <- escuelas %>% 
  select(cct, cve_ent, cve_mun, cve_loc, 
         total_muj, total_hom, contains("años"),
         población_indígena_hom,
         población_indígena_muj,
         contains("ceguera"),
         contains("baja_vision"),
         contains("sordera"),
         contains("hipoacusia"),
         contains("discap"),
         contains("dific"))
```


### 2.1.2 evaluación de aprendizaje estandarizada
```{r, results='hide', warning=FALSE, echo=FALSE, message=FALSE}
# evaluación de aprendizaje estandarizada - representativa
#Nombre archivo: 


# Básica
# Fuente: SEP
# Nivel: cct
# Chihuahua/Datos/educacion/planea_08_escuelas_peb2018_Educación_básica
id <- '1sQ7aq4co1Yf1QlfLZ7pj_g50-xddjPIg'
url <-glue::glue(download_path)
aprendizaje_basica <- read_excel_url(url, skip = 3) %>%
  dplyr::rename(cve_ent = ...1,
                cct=...4,
                basica_turno=...5,
                basica_grado_evaluado=...9,
                basica_lenguaje_comunicacion_rep='LEGUAJE Y COMUNICACIÓN...16',
                basica_matematicas_rep='MATEMÁTICAS...17',
                basica_lenguaje_c_I = 'I...23',
                basica_lenguaje_c_II = 'II...24',
                basica_lenguaje_c_III = 'III...25',
                basica_lenguaje_c_IV = 'IV...26',
                basica_lenguaje_c_I_nacional = 'I...31',
                basica_lenguaje_c_II_nacional = 'II...32',
                basica_lenguaje_c_III_nacional = 'III...33',
                basica_lenguaje_c_IV_nacional = 'IV...34',
                basica_matematicas_I = "I...39",
                basica_matematicas_II = "II...40",
                basica_matematicas_III = "III...41",
                basica_matematicas_IV = "IV...42",
                basica_matematicas_I_nacional = "I...47",
                basica_matematicas_II_nacional = "II...48",
                basica_matematicas_III_nacional = "III...49",
                basica_matematicas_IV_nacional = "IV...50"
                ) %>%
  select(cct,basica_turno,basica_grado_evaluado,
         basica_lenguaje_comunicacion_rep, basica_matematicas_rep,
         contains("basica"))


# Superior
# Fuente: SEP
# Nivel: cct
# Chihuahua/Datos/educacion/planea_08_escuelas_planeams2017_media_superior
id <- '1e-foqd7o6ac1CpJKA2_xHuTkI2YI5Jhh'
url <-glue::glue(download_path)
aprendizaje_superior <- read_excel_url(url, skip = 4) %>%
  dplyr::rename(cve_ent = ...1,
                cct=...3,
                superior_turno=...5,
                # superior_grado_evaluado=...9,
                superior_lenguaje_comunicacion_rep=...18,
                superior_matematicas_rep=...19,
                superior_lenguaje_c_I = 'I...25',
                superior_lenguaje_c_II = 'II...26',
                superior_lenguaje_c_III = 'III...27',
                superior_lenguaje_c_IV = 'IV...28',
                superior_lenguaje_c_I_nacional = 'I...33',
                superior_lenguaje_c_II_nacional = 'II...34',
                superior_lenguaje_c_III_nacional = 'III...35',
                superior_lenguaje_c_IV_nacional = 'IV...36',
                superior_matematicas_I = "I...41",
                superior_matematicas_II = "II...42",
                superior_matematicas_III = "III...43",
                superior_matematicas_IV = "IV...44",
                superior_matematicas_I_nacional = "I...49",
                superior_matematicas_II_nacional = "II...50",
                superior_matematicas_III_nacional = "III...51",
                superior_matematicas_IV_nacional = "IV...52") %>%
  select(cct,
         superior_turno,
         superior_lenguaje_comunicacion_rep, 
         superior_matematicas_rep,
         contains("superior"))

```

### 2.1.3 Trayectoria Escolar

```{r, results='hide', warning=FALSE, echo=FALSE, message=FALSE}

trayectoria <- escuelas %>% 
  select(cct, cve_ent, cve_mun, cve_loc,
         abandono_hom,
         abandono_muj,
         eficiencia_terminal_hom,
         eficiencia_terminal_muj,
         contains("extraedad") # por año
  )

```


### 2.1.4 Indicadores Municipales de Rezago educativo

```{r, results='hide', warning=FALSE, echo=FALSE, message=FALSE}
  
# Indicadores Municipales de Rezago educativo
# Rezago educativo
id <- '1PPG_5yDMMrJ4E5Q_Gp3mbawb50gu7y1L'
url <-glue::glue(download_path)
rezago_municipal <- read_csv(url,locale = readr::locale(encoding = "latin1")) %>%
  mutate(cve_mun = str_extract(clave_municipio,'[0-9]{3}$'), 
         cve_ent = str_pad(clave_entidad,2,'left','0')) %>%
  select(cve_ent, cve_mun,
         poblacion,
         ic_rezedu, # Rezago educativo en el hogar - promedio municipal
         ic_rezedu_pob) # Rezago educativo en el hogar - Personas

# Indicador de Ausentismo
```


## 2.2 -Agentes y recursos
### 2.2.1 Perfil laboral de los docentes

- Porcentaje de docentes hombres 
- Tipo de docente: director con grupo, académico o especial (Educación Física, Artes y Tecnología)
-  % DOCENTE CON LICENCIATURA O MÁS
```{r, results='hide', warning=FALSE, echo=FALSE, message=FALSE}

perfil <- escuelas %>% 
  select(cct, cve_ent, cve_mun, cve_loc,
          pct_docente_hom, 
          tot_docente_muj, 
          tot_docente_hom, 
          tot_directivo_c_gpo_hom, 
          tot_directivo_c_gpo_muj, 
          tot_prof_educ_fisica_hom, 
          tot_prof_educ_artisticas_muj, 
          tot_prof_educ_artisticas_hom, 
          tot_prof_idiomas_muj, 
          tot_prof_idiomas_hom, 
          tot_prof_activ_tecnol_muj, 
          tot_prof_activ_tecnol_hom, 
          pct_docente_con_licenciatura_o_más         
  )

```


# Unión y Bases finales - Dimensión Educación

### 2.1 Final - Desempeño y Aprovechamiento Escolar
```{r}
aprendizaje <- left_join(aprendizaje_basica, aprendizaje_superior, by="cct")
desempeño <- left_join(caracterizacion,trayectoria,
                       by=c("cve_ent","cve_mun","cve_loc","cct")) %>% 
  left_join(aprendizaje, by=c("cct"))
desempeño %>% write_csv("../../data/chihuahua/2_1_desempeño_cct.csv")
rezago_municipal %>% write_csv("../../data/chihuahua/2_1_rezago_municipal_cve_muni.csv")
```

### 2.2 Final - Agentes y recursos
```{r}
nrow(perfil)
perfil %>% write_csv("../../data/chihuahua/2_2_agentes_recursos_cct.csv")
```


Preguntas:
- tea_hom_3o
- tdah_hom