---
title: "02_Educación"
output: html_document
---

# 2 Educación

```{r, warning=FALSE, echo=TRUE, message=FALSE}
source('../../utils.R')
# options(httr_oob_default=TRUE) 
# token <- gs_auth(new_user = TRUE, cache = FALSE)
# saveRDS(token, file = "../googlesheets_token.rds")
# KEY <- readRDS("../googlesheets_token.rds")
# Direct url download
download_path <- 'https://drive.google.com/uc?export=download&id={id}'
```


Fuente:  SeeCH
```{r, warning=FALSE, echo=TRUE, message=FALSE}
# 4,219 
#Nombre archivo: 
# Chihuahua/Datos/
# Fuente: Servicios Educativos del Estado de Chihuahua (Seech)
# Nivel: cct
educacion <- c('preescolar'='1T-iTujYblImtQ4ro1_8o1Jg3pZBEIrHl', 
          'primaria'='1Snb0kC-I_Mqx5cehdd8b3DOGnJuv-EpM',
          'secundaria'='1PQBrdEnwdO3q1XkRmerIqQAE303D2bxS')
# Preescolar
id <- educacion["preescolar"]
url <-glue::glue(download_path)
preescolar <- read_excel_url(url, skip = 3)
names(preescolar) <- names(preescolar) %>% 
  clean_names(prefix = '') 
preescolar <- preescolar %>%
  distinct() %>%
  mutate(cct=cv_cct,
         nom_turno= if_else(cve_turno==1,"MATUTINO",
                            if_else(cve_turno==2,"VESPERTINO",
                                    if_else(cve_turno==3,"NOCTURNO",
                                            if_else(cve_turno==4,"DISCONTINUO", 'NA')))),
         cve_mun = str_pad(cve_mpio,3,'left','0'), 
         cve_loc = str_pad(cve_loc,4,'left','0'),
         cve_ent = '08',
         extraedad_hom_3o = NaN,
         extraedad_muj_3o = NaN,
         nivel = "preescolar") %>% 
  select(cve_loc, cve_mun, cve_ent, cct,nivel,
         cve_turno, nom_turno,
         contains("población_indígena_hom"),
         contains("población_indígena_muj"),
         contains("tot"),
         contains("extraedad"),
         contains("docente"))

# Primaria
id <- educacion["primaria"]
url <-glue::glue(download_path)
primaria <- read_excel_url(url, skip = 3)
names(primaria) <- names(primaria) %>%
  clean_names(prefix = '')
primaria <- primaria %>%
  distinct() %>%
  mutate(cct=cv_cct,
         cve_mun = str_pad(cve_mpio,3,'left','0'), 
         cve_loc = str_pad(cve_loc,4,'left','0'),
         cve_ent = '08',
         nom_turno= if_else(cve_turno==1,"MATUTINO",
                            if_else(cve_turno==2,"VESPERTINO",
                                    if_else(cve_turno==3,"NOCTURNO",
                                            if_else(cve_turno==4,"DISCONTINUO", 'NA')))),
         nivel = "primaria") %>% 
  select(cve_loc, cve_mun, cve_ent, cct, nivel,
         nom_turno, cve_turno,
         total_hom = tot_hom,
         total_muj = tot_muj,         
         contains("población_indígena_hom"),
         contains("población_indígena_muj"),
         contains("tot"),
         contains("extraedad"),
         contains("abandono"),
         contains("eficiencia_terminal"),
         contains("docente"))

# Secundaria
id <- educacion["secundaria"]
url <-glue::glue(download_path)
secundaria <- read_excel_url(url, skip = 3)
names(secundaria) <- names(secundaria) %>%
  clean_names(prefix = '')
secundaria <- secundaria %>%
  distinct() %>%
  mutate(cct=cv_cct,
         nom_turno= if_else(cve_turno==1,"MATUTINO",
                            if_else(cve_turno==2,"VESPERTINO",
                                    if_else(cve_turno==3,"NOCTURNO",
                                            if_else(cve_turno==4,"DISCONTINUO", 'NA')))),
         cve_mun = str_pad(cve_mpio,3,'left','0'), 
         cve_loc = str_pad(cve_loc,4,'left','0'),
         cve_ent = '08',
         nivel = "secundaria") %>% 
  select(cve_loc, cve_mun, cve_ent, cct, nivel,
         cve_turno, nom_turno,
         total_hom = tot_hom,
         total_muj = tot_muj,         
         contains("población_indígena_hom"),
         contains("población_indígena_muj"),
         contains("tot"),
         contains("extraedad"),
         contains("abandono"),
         contains("eficiencia_terminal"),
         contains("docente"))

escuelas <- bind_rows(preescolar, primaria) %>% 
  bind_rows(secundaria) %>% 
  select(cve_loc, cve_mun, cve_ent, cct,
         nivel,
         cve_turno, nom_turno,
         total_hom,
         total_muj,
         # Grupos de Edad
         matches("tot_[0-9]"),
         # Pob Indígena
         contains("población_indígena_hom"),
         contains("población_indígena_muj"),
         # Enfermedades
         ends_with("tot"),         
         # Indicadores de trayectoria
         contains("extraedad"),
         contains("abandono"),
         contains("eficiencia_terminal"),
         contains("docente"),
         contains("prof"),
         `tot_directivo_c/gpo_hom`, 
         `tot_directivo_c/gpo_muj`) %>% 
  dplyr::rename(pct_docente_con_licenciatura_o_más=`%_docente_con_licenciatura_o_más`,
                pct_docente_hom=`%_docente_hom`,
                tot_directivo_c_gpo_hom=`tot_directivo_c/gpo_hom`, 
                tot_directivo_c_gpo_muj=`tot_directivo_c/gpo_muj`)

```

## 2.1 Desempeño y Aprovechamiento Escolar

### 2.1.1 Caracterización demográfica escolar.

- Número de Alumnos hombres y mujeres por rango escolar y edad. (Inicial 0-2, Preescolar 3 a 5, Primaria 6 a 11, Secundaria 12 a 14, Educación Media Superior 15 a 17)
- población indígena por sexo
- población con discapacidad (tipos) - rango escolar. (Inicial 0-2, Preescolar 3 a 5, Primaria 6 a 11, Secundaria 12 a 14, Educación Media Superior 15 a 17) - Ceguera, Baja Visión, Sordera, HIPOACUSIA, SORDOCEGUERA, DISCAP. MOTRIZ, INTELECTUAL, PSICOSOCIAL, 
```{r, warning=FALSE, echo=TRUE, message=FALSE}
caracterizacion <- escuelas %>% 
  select(cct, cve_ent, cve_mun, cve_loc, 
         cve_turno, nom_turno,
         contains("total_muj"), 
         contains("total_hom"), 
         contains("años"),
         contains("población_indígena_hom"),
         contains("población_indígena_muj"),
         contains("ceguera"),
         contains("baja_vision"),re
         contains("sordera"),
         contains("hipoacusia"),
         contains("discap"),
         contains("dific")) %>% 
  mutate(suma_discapacidad = select(., ceguera_hom_tot:dific_severa_aprendizaje_muj_tot) %>%
           rowSums(na.rm = TRUE),
         # Limpieza:
         # Posible problema, una misma persona puede tener más de una
         # discapacidad provocando un doble conteo.
         tasa_discapacidad = suma_discapacidad/(total_muj + total_hom),
         poblacion_indigena = población_indígena_hom + población_indígena_muj,
         poblacion_indigena = if_else(is.na(poblacion_indigena),
                                      0, poblacion_indigena),
         tasa_indigena = poblacion_indigena/(total_muj + total_hom),
         total_alumnado = total_muj + total_hom) %>% 
  select(cct, cve_ent, cve_mun, cve_loc, 
         cve_turno, nom_turno,
         total_alumnado, 
         contains("total_muj"), 
         contains("total_hom"),
         poblacion_indigena,
         suma_discapacidad,
         tasa_discapacidad,
         tasa_indigena)

caracterizacion

```


### 2.1.2 evaluación de aprendizaje estandarizada
Nota, solo hay para 1162 escuelas de 4219
```{r, warning=FALSE, echo=TRUE, message=FALSE}
# evaluación de aprendizaje estandarizada - representativa
# Básica
# Fuente: SEP
# Nivel: cct
# Chihuahua/Datos/educacion/planea_08_escuelas_peb2018_Educación_básica
id <- '1sQ7aq4co1Yf1QlfLZ7pj_g50-xddjPIg'
url <-glue::glue(download_path)
# 1268
aprendizaje_basica <- read_excel_url(url, skip = 3) %>%
  dplyr::rename(cve_ent = ...1,
                cct=...4,
                turno=...5,
                basica_grado_evaluado=...9,
                basica_lenguaje_comunicacion_rep='LEGUAJE Y COMUNICACIÓN...16',
                basica_matematicas_rep='MATEMÁTICAS...17',
                basica_lenguaje_c_I = 'I...23',
                basica_lenguaje_c_II = 'II...24',
                basica_lenguaje_c_III = 'III...25',
                basica_lenguaje_c_IV = 'IV...26',
                basica_lenguaje_c_I_nacional = 'I...31',
                basica_lenguaje_c_II_nacional = 'II...32',
                basica_lenguaje_c_III_nacional = 'III...33',
                basica_lenguaje_c_IV_nacional = 'IV...34',
                basica_matematicas_I = "I...39",
                basica_matematicas_II = "II...40",
                basica_matematicas_III = "III...41",
                basica_matematicas_IV = "IV...42",
                basica_matematicas_I_nacional = "I...47",
                basica_matematicas_II_nacional = "II...48",
                basica_matematicas_III_nacional = "III...49",
                basica_matematicas_IV_nacional = "IV...50"
                ) %>%
  mutate(cve_turno =  if_else(turno=="MATUTINO",1,
                            if_else(turno=="VESPERTINO",2,
                                    # SEP eliminó tiempo completo en el ciclo 2018
                                    # Tiempo completo ya no es un turno, es un atributo del centro de trabajo
                                    # En este clean las pongo como tiempo completo
                                    if_else(turno=="TIEMPO COMPLETO",1,
                                            if_else(turno=="DISCONTINUO",4, NaN)))),
         nom_turno= if_else(cve_turno==1,"MATUTINO",
                            if_else(cve_turno==2,"VESPERTINO",
                                    if_else(cve_turno==3,"NOCTURNO",
                                            if_else(cve_turno==4,"DISCONTINUO", 'NA'))))) %>% 
  select(cct, cve_turno, nom_turno,basica_grado_evaluado,
         basica_lenguaje_comunicacion_rep, basica_matematicas_rep,
         contains("basica"))
  # Nos quedamos por ahora solo con cve_turno 1
aprendizaje_basica
# Superior
# Fuente: SEP
# Nivel: cct
# Chihuahua/Datos/educacion/planea_08_escuelas_planeams2017_media_superior
id <- '1e-foqd7o6ac1CpJKA2_xHuTkI2YI5Jhh'
url <-glue::glue(download_path)
aprendizaje_superior <- read_excel_url(url, skip = 4) %>%
  dplyr::rename(cve_ent = ...1,
                cct=...3,
                turno=...5,
                # superior_grado_evaluado=...9,
                superior_lenguaje_comunicacion_rep=...18,
                superior_matematicas_rep=...19,
                superior_lenguaje_c_I = 'I...25',
                superior_lenguaje_c_II = 'II...26',
                superior_lenguaje_c_III = 'III...27',
                superior_lenguaje_c_IV = 'IV...28',
                superior_lenguaje_c_I_nacional = 'I...33',
                superior_lenguaje_c_II_nacional = 'II...34',
                superior_lenguaje_c_III_nacional = 'III...35',
                superior_lenguaje_c_IV_nacional = 'IV...36',
                superior_matematicas_I = "I...41",
                superior_matematicas_II = "II...42",
                superior_matematicas_III = "III...43",
                superior_matematicas_IV = "IV...44",
                superior_matematicas_I_nacional = "I...49",
                superior_matematicas_II_nacional = "II...50",
                superior_matematicas_III_nacional = "III...51",
                superior_matematicas_IV_nacional = "IV...52") %>%
  mutate(cve_turno =  if_else(turno=="MATUTINO",1,
                            if_else(turno=="VESPERTINO",2,
                                    # SEP eliminó tiempo completo en el ciclo 2018
                                    # Tiempo completo ya no es un turno, es un atributo del centro de trabajo
                                    # En este clean las pongo como tiempo completo
                                    if_else(turno=="TIEMPO COMPLETO",1,
                                            if_else(turno=="DISCONTINUO",4, NaN)))),
         nom_turno= if_else(cve_turno==1,"MATUTINO",
                            if_else(cve_turno==2,"VESPERTINO",
                                    if_else(cve_turno==3,"NOCTURNO",
                                            if_else(cve_turno==4,"DISCONTINUO", 'NA'))))) %>%   
  select(cct,
         cve_turno, nom_turno,
         superior_lenguaje_comunicacion_rep, 
         superior_matematicas_rep,
         contains("superior")) # %>% 
  # Nos quedamos por ahora solo con cve_turno 1
  # filter(turno=='MATUTINO')

# Limpieza: Nos quedamos con la calificación sin importar si es basica o superior.
aprendizaje_ambos <- full_join(aprendizaje_basica,
                         aprendizaje_superior, by=c("cct","cve_turno", "nom_turno")) %>% 
  mutate(rep_matematicas = if_else(is.na(basica_matematicas_rep),
                                   superior_matematicas_rep,"NO"),
         rep_lenguaje = if_else(is.na(basica_lenguaje_comunicacion_rep),
                                   superior_lenguaje_comunicacion_rep,"NO"),
         rep_matematicas = as.factor(rep_matematicas),
         rep_lenguaje = as.factor(rep_lenguaje),
         matematicas_I = if_else(is.na(basica_matematicas_I), superior_matematicas_I,
                                 basica_matematicas_I),
         matematicas_II = if_else(is.na(basica_matematicas_II),
                                  superior_matematicas_II,
                                 basica_matematicas_II),
         matematicas_III = if_else(is.na(basica_matematicas_III),
                                  superior_matematicas_III,
                                 basica_matematicas_III),
         lenguaje_c_I = if_else(is.na(basica_lenguaje_c_I), superior_lenguaje_c_I,
                                 basica_lenguaje_c_I),
         lenguaje_c_II = if_else(is.na(basica_lenguaje_c_II),
                                  superior_lenguaje_c_II,
                                 basica_lenguaje_c_II),
         lenguaje_c_III = if_else(is.na(basica_lenguaje_c_III),
                                  superior_lenguaje_c_III,
                                 basica_lenguaje_c_III)          
         ) %>% 
  select(cct, cve_turno,
         # rep_matematicas, rep_lenguaje,
         starts_with("matematicas"),
         starts_with("lenguaje"))
  # drop multiple cct
# aprendizaje_ambos <- aprendizaje_ambos[!duplicated(aprendizaje_ambos$cct), ]

# 2,415
```

### 2.1.3 Trayectoria Escolar

```{r, warning=FALSE, echo=TRUE, message=FALSE}
trayectoria <- escuelas %>% 
  select(cct, cve_ent, cve_mun, cve_loc,
         nivel, cve_turno,
         contains("abandono_hom"),
         contains("abandono_muj"),
         contains("eficiencia_terminal_hom"),
         contains("eficiencia_terminal_muj"),
         contains("extraedad") # por año
  )
trayectoria[is.na(trayectoria)] <- NaN
```


### 2.1.4 Indicadores Municipales de Rezago educativo

```{r, warning=FALSE, echo=TRUE, message=FALSE}
  
# Indicadores Municipales de Rezago educativo
# Rezago educativo
id <- '1PPG_5yDMMrJ4E5Q_Gp3mbawb50gu7y1L'
url <-glue::glue(download_path)
rezago_municipal <- read_csv(url,locale = readr::locale(encoding = "latin1")) %>%
  mutate(cve_mun = str_extract(clave_municipio,'[0-9]{3}$'), 
         cve_ent = str_pad(clave_entidad,2,'left','0')) %>%
  select(cve_ent, cve_mun,
         poblacion,
         ic_rezedu, # Rezago educativo en el hogar - promedio municipal
         ic_rezedu_pob) # Rezago educativo en el hogar - Personas

rezago_municipal
```


## 2.2 -Agentes y recursos
### 2.2.1 Perfil laboral de los docentes

- Porcentaje de docentes hombres 
- Tipo de docente: director con grupo, académico o especial (Educación Física, Artes y Tecnología)
-  % DOCENTE CON LICENCIATURA O MÁS
```{r, warning=FALSE, echo=TRUE, message=FALSE}
perfil <- escuelas %>% 
  mutate(tot_docentes = tot_docente_muj + tot_docente_hom) %>% 
  select(cct, cve_ent, cve_mun, cve_loc,
         cve_turno,
         tot_docentes,
          pct_docente_hom, 
          tot_docente_muj, 
          tot_docente_hom, 
          tot_directivo_c_gpo_hom, 
          tot_directivo_c_gpo_muj, 
          tot_prof_educ_fisica_hom, 
          tot_prof_educ_artisticas_muj, 
          tot_prof_educ_artisticas_hom, 
          tot_prof_idiomas_muj, 
          tot_prof_idiomas_hom, 
          tot_prof_activ_tecnol_muj, 
          tot_prof_activ_tecnol_hom, 
          pct_docente_con_licenciatura_o_más         
  )
perfil
```


# Unión y Bases finales - Dimensión Educación

### 2.1 Final - Desempeño y Aprovechamiento Escolar
```{r, warning=FALSE, echo=TRUE, message=FALSE}
desempeño <- full_join(caracterizacion,trayectoria,
                       by=c("cve_ent","cve_mun","cve_loc","cct", "cve_turno")) %>% 
  # 4940
  full_join(aprendizaje_ambos, by=c("cct","cve_turno")) %>% 
  mutate(rep_matematicas =as_factor(rep_matematicas),
         rep_lenguaje =as_factor(rep_lenguaje)) %>% 
  select(-rep_matematicas,-rep_lenguaje)
desempeño[is.na(desempeño)] <- NaN
desempeño %>% write_rds("../../data/chihuahua/2_1_desempeño_cct.rds")

desempeño %>% dplyr::count(rep_lenguaje)
db_2_1_desempeño_cct %>% dplyr::count(rep_lenguaje)
# linea_de_base %>% dplyr::count(rep_lenguaje)
# linea_de_base %>% filter(nivel %in% c("preescolar", "primaria", "secundaria")) %>%
#   dplyr::count(rep_lenguaje)

# temp <- setdiff(desempeño$cct, aprendizaje_ambos$cct)
# desempeño %>%  dplyr::count(nivel)
# desempeño %>% filter(cct %in% temp) %>% dplyr::count(nivel)

```

### 2.2 Final - Agentes y recursos
```{r, warning=FALSE, echo=TRUE, message=FALSE}
nrow(perfil)
perfil %>% write_rds("../../data/chihuahua/2_2_agentes_recursos_cct.rds")


### 2.2 Final - rezago_municipal
rezago_municipal %>%
  write_rds("../../data/chihuahua/2_3_rezago_municipal_cve_muni.rds")

```

Preguntas:
- tea_hom_3o
- tdah_hom