---
title: "04_Salud"
output: html_document
---

# Cambiar los links a numérico. 
# Agregar a csv una columna de array de las organizaciones.
- Construir tasa de morbi y morta relacionada por 100 mil
# 4 Salud

```{r, warning=FALSE, echo=TRUE, message=FALSE}
source('../../utils.R')
# options(httr_oob_default=TRUE) 
# token <- gs_auth(new_user = TRUE, cache = FALSE)
# saveRDS(token, file = "../googlesheets_token.rds")
# KEY <- readRDS("../googlesheets_token.rds")
# Direct url download
download_path <- 'https://drive.google.com/uc?export=download&id={id}'
```

Obtenemos población para poder calcular tasas por 100 mil habitantes
- Ahorita lo ejecutamos con la población total
```{r, warning=FALSE, echo=TRUE, message=FALSE}
#Nombre archivo: 
# Datos/Socioeconómico/
# Nivel: cve_muni
id <- '12vWfJVI7LAh0aW7h8Yxggu4mNfg8Ywjk'
url <-glue::glue(download_path)
poblacion <- read_csv(url) %>%
  mutate(cve_mun = str_extract(cve_muni,'[0-9]{3}$'), 
         cve_ent = str_extract(cve_muni,'^[0-9]{2}')) %>% 
  select(cve_ent, cve_mun, poblacion_total=Total_Total) # contains("Total")) 
names(poblacion) <- names(poblacion) %>%
  clean_names()

```

## 4.1. - Morbilidad y Mortalidad
### 4.1.1 Morbilidad
Información obtenida de Secretaría de Salud del Estado
```{r, warning=FALSE, echo=TRUE, message=FALSE}
morb <- c('2018'='10OpSGUXy2ASy96tfIdh9FWfrMs-00Xfu', 
          '2017'='1CUB5cyW7DN1ll6h8v8emRuWzrrZr26JX',
          '2016'='1-vu5tkqqXQ4rfH0yPLkaeQUEBhJdeuvs')

# morbilidad <- tibble()
# for (each in morb) {
#   id <- each[[1]]
#   db <- read_csv(glue::glue(download_path),locale = readr::locale(encoding = "latin1"))  
#   db["year"]<-names(morb)[match(each,morb)]
#   print(names(morb)[match(each,morb)])
#   morbilidad <- bind_rows(morbilidad, db)
# }

id <- "1GqsUSWNIZMHd16iuXp9xpOi5Hs2aF1q5"
aux <- read_csv(glue::glue(download_path),
                       locale = readr::locale(encoding = "latin1")) %>%
  dplyr::rename(cve_ent=CVE_ESTADO, cve_muni=CVE_MUNICI,
                cve_unidad=CVE_UNIDAD, cve_jurisd=CVE_JURISD,
                casos=SumaDeNO_TOTALES) %>% 
  mutate(DES_DIAGNO = str_to_lower(DES_DIAGNO))

lista_enf_rel <- c("ascariasis",
               "desnutrición leve",
               "desnutrición moderada",
               "desnutrición severa",
               "escabiosis",
               "fiebre tifoidea",
               "hepatitis aguda tipo a",
               "otras salmonelosis",
               "paludismo por plasmodium falciparum",
               "paludismo por plasmodium vivax",
               "paratifoidea")

morbilidad <- aux %>%
  select(cve_ent, cve_muni, DES_DIAGNO, casos) %>% 
  filter(DES_DIAGNO %in% lista_enf_rel) %>%
  group_by(cve_ent, cve_muni, DES_DIAGNO) %>% 
  dplyr::summarise(casos = sum(casos, na.rm = T)) %>% 
  spread(key = DES_DIAGNO, value = casos) %>%
  mutate(morbilidad_relacionada = rowSums(.[3:(length(lista_enf_rel)+2)],
                                          na.rm = T))

names(morbilidad) <- names(morbilidad) %>%
  clean_names()

morbilidad %>% 
  dplyr::rename(cve_mun=cve_muni) %>% 
  select(cve_ent, cve_mun, morbilidad_relacionada) %>% 
  write_rds("../../data/chihuahua/4_1_morbilidad_cve_muni.rds")
```

### 4.1.2 Mortalidad
```{r, warning=FALSE, echo=TRUE, message=FALSE}
#Nombre archivo: 
# Datos/
# Nivel: cve_muni

lista_enf_rel <- c("anemias",
                   "desnutrición y otras deficiencias nutricionales",
                   "encefalitis viral transmitida por artrópodos",
                   "hepatitis viral")

id <-"1xNCoeQe1eiYPj7qqrWyV8YhCZYbipLqM"
aux <- read_csv(glue::glue(download_path))  %>%
   mutate(`Municipio residencia` = na.locf(`Municipio residencia`))
colnames(aux) <- clean_names(names = colnames(aux)) 
mortalidad <- aux %>% 
  mutate(casos = hombre_total + mujer_total,
         DES_DIAGNO = str_to_lower(grupo)) %>% 
  dplyr::select(municipio_residencia, DES_DIAGNO, casos) %>% 
  filter(DES_DIAGNO %in% lista_enf_rel) %>%
  group_by(municipio_residencia, DES_DIAGNO) %>% 
  dplyr::summarise(casos = sum(casos, na.rm = T)) %>% 
  spread(key = DES_DIAGNO, value = casos) %>%
  mutate(mortalidad_relacionada = rowSums(.[2:length(lista_enf_rel) + 1], na.rm = T))


# Misma base pero con cve_muni
id <- "1fWmeFS7atMZGyXlpT2JzbIHjEH1sDLnT"
mortalidad <- read_csv(glue::glue(download_path)) %>% 
  mutate(cve_muni = str_pad(Clave, 3, "left", "0"),
         cve_ent = '08') %>% 
  select(-Clave) %>% 
  mutate(casos = hombre_total + mujer_total,
         DES_DIAGNO = str_to_lower(grupo)) %>% 
  dplyr::select(cve_ent, cve_muni, DES_DIAGNO, casos) %>% 
  filter(DES_DIAGNO %in% lista_enf_rel) %>%
  group_by(cve_ent, cve_muni, DES_DIAGNO) %>% 
  dplyr::summarise(casos = sum(casos, na.rm = T)) %>% 
  spread(key = DES_DIAGNO, value = casos)%>%
  dplyr::rename(cve_mun=cve_muni) %>% 
  mutate(mortalidad_relacionada = rowSums(.[3:(length(lista_enf_rel) + 2)], na.rm = T))

names(mortalidad) <- names(mortalidad) %>%
  clean_names()

mortalidad %>% 
  select(cve_ent, cve_mun, mortalidad_relacionada) %>% 
  write_rds("../../data/chihuahua/4_2_mortalidad_cve_muni.rds")

```

